【裁判字號】    99,交聲,288
【裁判日期】    990716
【裁判案由】    違反道路交通管理處罰條例聲明異議
【裁判全文】
臺灣花蓮地方法院交通事件裁定         99年度交聲字第288號
原處分機關  交通部公路總局臺北區監理所花蓮監理站
法定代理人  林富英
異  議  人
即受處分人  甲○○
上列異議人即受處分人因違反道路交通管理處罰條例案件，對於
交通部公路總局臺北區監理所花蓮監理站於99年6月18 日所為之
處分（原裁決書案號：花監違字第裁44-P00000000號），聲明異
議，本院裁定如下：
    主  文
原處分關於甲○○汽車駕駛人酒精濃度超過規定標準，罰鍰超過
新臺幣壹萬玖仟伍佰元部分及吊扣普通大貨車駕駛執照十二個月
之部分均撤銷。
上開撤銷部分，甲○○汽車駕駛人酒精濃度超過規定標準，處罰
鍰新臺幣壹萬玖仟伍佰元，吊扣甲○○小型車普通駕駛執照十二
個月。
其餘異議駁回。
    理  由
一、原處分意旨略以：異議人即受處分人甲○○經警舉發於民國
    98年10月26日16時47分許（裁決書誤繕為同日10時47分），
    因酒後駕駛車號U8－4961號自用小客車，行經花蓮縣新城鄉
    ○○村○○路363 號前，不慎擦撞他車肇事，嗣經警前往處
    理，並對異議人吐氣中實施酒精濃度測試結果，異議人吐氣
    中酒精濃度為每公升1.15毫克，原處分機關乃依道路交通管
    理處罰條例第35條第1項第1款之規定，於99年6月18 日，裁
    處異議人罰鍰新臺幣（下同）49,500元、吊扣普通大貨車（
    裁決書誤繕為「職貨」）駕駛執照12個月，並依同條例第24
    條規定施以道安講習之處分等語。
二、異議意旨則以：異議人已因同一酒後駕車之違規行為，經警
    方移送法辦，並由臺灣花蓮地方法院檢察署檢察官以99年度
    偵字第1818號為緩起訴處分1 年，並命異議人應自處分確定
    日起2個月內，向該署指定之公益團體支付3萬元，詎原機關
    仍裁處異議人罰鍰，並吊扣普通大貨車駕駛執照12個月，有
    違行政罰法第26條第1 項所規定之「一事不二罰」原則，爰
    為此聲明異議，請求撤銷原處分等語。
三、經查：
（一）異議人對於本件酒後駕車之事實並不爭執，又其因同一飲
      酒駕車之行為，因同時觸犯刑法第185條之3之公共危險罪
      ，業經臺灣花蓮地方法院檢察署檢察官於99年4月20 日，
      以99年度偵字第1818號為緩起訴處分，於99年5月4日確定
      ，緩起訴期間為1年，異議人並已依緩起訴處分，於99年7
      月2 日，向該署指定之財團法人基督教芥菜種會附設花蓮
      縣私立少年之家支付3 萬元等情，有花蓮縣警察局舉發違
      反道路交通管理事件通知單、上開緩起訴處分書、執行傳
      票、郵政劃撥儲金存款收據影本及臺灣高等法院被告前案
      紀錄表各1 份在卷可稽，是異議人因本件同一酒醉駕車之
      違規行為，經原處分機關予以裁罰，並經檢察官為緩起訴
      處分之事實，首堪確認。又異議人經本院詢問結果，確認
      其就原處分所示吊扣普通大貨車駕駛執照部分，亦在其本
      件聲明異議範圍內一節，有本院電話紀錄表1 份可考，是
      本院自應就此部分一併審酌。
（二）按汽車駕駛人，駕駛汽車經測試檢定有酒精濃度超過規定
      標準之情形者，處15,000元以上60,000元以下罰鍰，並當
      場移置保管該汽車及吊扣其駕駛執照1 年；因而肇事致人
      受傷者，並吊扣其駕駛執照2 年；致人重傷或死亡者，吊
      銷其駕駛執照，並不得再考領；而汽車駕駛人飲用酒類後
      其吐氣所含酒精濃度超過每公升0.25毫克（MG/L）者，不
      得駕車。道路交通管理處罰條例第35條第1項第1款、道路
      交通安全規則第114條第2款分別定有明文。
（三）又行政罰法第26條第1 項規定：「一行為同時觸犯刑事法
      律及違反行政法上義務規定者，依刑事法律處罰之。但其
      行為應處以其他種類行政罰或得沒入之物而未經法院宣告
      沒收者，亦得裁處之。」，究其立法目的，一行為同時觸
      犯刑事法律及違反行政法上義務規定時，由於刑罰與行政
      罰同屬對不法行為之制裁，而刑罰之懲罰作用較強，故依
      刑事法律處罰，即足資警惕時，實無一事二罰再處行政罰
      之必要，且刑事法律處罰，由法院依法定程式為之，較符
      合正當法律秩序，應予優先適用，但罰鍰以外之沒入或其
      他種類行政罰，因兼具維護公共秩序之作用，為達行政目
      的，行政機關仍得併予裁處。於酒後駕車而涉犯醉態駕駛
      之公共危險罪，經檢察官為緩起訴處分，並命被告向公庫
      或指定之公益團體、地方自治團體支付一定金額之情形，
      係被告履行檢察官為緩起訴處分命令之捐款條件，此等命
      令名義上雖非刑罰，但仍是一種特殊的處遇措施，造成被
      告之財產減少，性質上亦屬干預人民自由之處分，與刑事
      制裁無異，實質上應認係刑事處罰。故檢察官為緩起訴處
      分並命向公益團體捐款者，其捐款解釋上，亦屬道路交通
      管理處罰條例第35條第8項所規定之罰金。
（四）查異議人業已因本件酒後駕車之違規行為，向上開公益團
      體支付3 萬元之緩起訴處分金一節，已如上述，而依「違
      反道路交通管理事件統一裁罰基準表」規定，駕駛人吐氣
      所含酒精濃度超過每公升0.55毫克以上，小型車駕駛人於
      期限內繳納或到案聽候裁決，應處罰鍰49,500元，並吊扣
      駕駛執照1 年及施以道安講習；又汽車駕駛人，經裁判確
      定處以罰金低於本條例第92條第3 項所定最低罰鍰基準規
      定者，應依本條例裁決繳納不足最低罰鍰，分別為違反道
      路交通管理事件統一裁罰基準及處理細則（下稱裁罰細則
      ）第2條及道路交通管理處罰條例第35條第8項所明定。異
      議人經警測得之吐氣酒精濃度為每公升1.15毫克一節，已
      如上述，而異議人係於99年6月21 日，由其兄代為收受原
      處分機關以郵寄方式送達之裁決書，有原處分機關送達證
      書影本1 份可考，依上開裁罰細則及基準表規定，應處罰
      鍰49,500元，惟檢察官為緩起訴處分時，僅命異議人支付
      緩起訴處分金30,000元，尚不足其最低罰鍰，原處分機關
      自得就不足額部分處以19,500元之罰鍰，而原處分機關仍
      對異議人裁處罰鍰49,500元，於法未合，異議人本件就罰
      鍰部分之異議，為有理由，應由本院撤銷並改諭如主文第
      二項所示罰鍰。至於原處分機關所引法務部行政罰諮詢小
      組之會議記錄，並無拘束本院之效力，謹此指明。
（五）再異議人目前僅持有1 張普通大貨車駕照一節，有其證號
      查詢汽車駕駛人資料表1 份可稽，原處分機關裁決書亦已
      載明應吊扣者，為與異議人本件違規時所駕駛車種相異之
      駕照（應為「普通大貨車」，裁決書誤繕為「職貨駕照」
      ）；惟道路交通管理處罰條例第68條已於94年12月14日修
      正，查其修正過程與修正條文，立法委員認為原條文「汽
      車駕駛人，因違反本條例及道路交通安全規則之規定，受
      吊扣或吊銷駕駛執照處分時，受吊扣或吊銷其持有各級車
      類之駕駛執照」之規定，將違法或違規駕駛人所持有各級
      車類之駕駛執照一併吊扣或吊銷，失之過酷，對於人民工
      作與生活影響過鉅，有違比例原則，經與交通部協商後，
      乃將其中「受吊扣處分者，吊扣其持有各級車類之駕駛執
      照」部分之規定刪除。是駕駛人違反道路交通管理處罰條
      例第35條第1項第1款之規定而受吊扣駕駛執照處分時，依
      修正後同法第68條規定並參照其修正意旨，應僅得吊扣違
      規或違法當時駕駛車類之駕駛執照；而酒醉駕車行為均製
      造法所不容許之風險，以風險製造之立場觀之，並不因駕
      駛車輛種類之不同，而有所差別。但從風險實現之觀點而
      言，酒醉駕駛車類之不同，其對於交通安全衍生之實害結
      果也有所差異，如駕駛人駕駛低一級之車類違反本條例之
      規定時，不論其所造成之實害結果，而一律吊扣駕駛人所
      持有之各類駕照，亦有違反相同事件相同處理，不同事件
      不同處理之平等原則（臺灣高等法院暨所屬法院97年法律
      座談會刑事類提案第40號研討意見及臺灣高等法院花蓮分
      院98年度交抗字第79號裁定意旨參看）。是異議人本件既
      係駕駛自用小客車時違規，依規定應僅能限制其駕駛自用
      小客車，原處分機關逕將異議人之普通大貨車駕駛執照予
      以吊扣，顯與現行之道路交通管理處罰條例第68條規定不
      合，並違反比例原則及平等原則，致不當剝奪異議人駕駛
      普通大貨車之權利，難謂妥適。再者，依道路交通安全規
      則第61條第1項第3款規定，汽車駕駛人取得高一級車類之
      駕駛資格者，應換發駕駛執照，並准其駕駛較低級車類之
      車輛，已領有大貨車駕駛執照者，得駕駛小型車、輕型機
      器腳踏車。本件異議人領有較高級之普通大貨車駕駛執照
      ，本應有權駕駛自用小客車，是異議人僅事實上並無小型
      車普通駕駛執照可供吊扣，非無其他方式限制其駕駛自用
      小貨車。雖我國因採一人一照原則，導致領有大貨車駕駛
      執照之駕駛人因駕駛自用小客車違規酒駕時，受有無從吊
      扣其自用小客車駕照之利益，然此關於駕駛執照管理所衍
      生之執行困難或法規漏洞，宜由修法或在執法技術面加以
      解決（例：在電腦資料庫中輸入某人不得駕駛某車種，供
      執勤人員查詢，於查獲其駕駛該車種時，即以無照駕駛之
      規定處罰），尚不得擴張解釋，於駕駛人無較低級駕駛執
      照可供吊扣時，即率爾代以吊扣其所領有之較高級駕駛執
      照。據此，原處分機關未能審酌法律修正前後之差異及修
      正之旨趣，逕對異議人裁處吊扣普通大貨車駕照12個月之
      處分，於法未合，是異議人本件就此部分之異議亦有理由
      ，本院自應將此部分之處分撤銷，改諭知吊扣異議人小型
      車普通駕駛執照12個月，以符法制。
（六）至於原處分有關施以道路安全講習部分，性質與罰鍰及吊
      扣處分不同，且兼具維護公共秩序之作用，為達行政目的
      ，行政機關仍得併予裁處，是該部分之處分並無違法或不
      當之處，此部分異議則無理由，應予駁回。
四、據上論斷，依道路交通案件處理辦法第19條、第20條前段，
    裁定如主文。
中    華    民    國    99    年    7     月    16    日
                  交通法庭      法  官  黃鴻達
上列正本證明與原本無異。
如對本裁定不服，應於送達後5 日內，向本院提出抗告狀（應抄
附繕本）。
中    華    民    國    99    年    7     月    19    日
                                書記官

司法院資訊處製作；財團法人民間司法改革基金會備份。
